臺灣臺中地方法院民事裁定
                                     110年度家聲字第81號
聲  請  人  台新國際商業銀行股份有限公司

法定代理人  尚瑞強  
代  理  人  范志賓  
            楊至中  
            陳怡安  


相  對  人  陳勝郎  

代  理  人  詹志宏律師
上列當事人間聲請不得主張限定繼承事件，本院裁定如下：
    主    文
一、相對人陳勝郎不得對於被繼承人游陳淑貞之遺產享有限定繼
    承之利益。
二、聲請程序費用由相對人負擔。
    理    由
壹、程序方面：
    按「下列繼承事件，專屬繼承開始時被繼承人住所地法院管
    轄：一、關於遺產清冊陳報事件。二、關於債權人聲請命繼
    承人提出遺產清冊事件。三、關於拋棄繼承事件。四、關於
    無人承認之繼承事件。五、關於保存遺產事件。六、關於指
    定或另行指定遺囑執行人事件。七、關於其他繼承事件」，
    家事事件法第127條第1項定有明文。本件聲請人主張相對人
    為被繼承人游陳淑貞之限定繼承人，其意圖詐害聲請人即被
    繼承人債權人之權利而為遺產之處分，故依民法第1163條聲
    請裁定命相對人不得享有限定繼承之利益，此核屬家事事件
    法第127條第1項第7款所規定之「關於其他繼承事件」，揆
    諸前揭規定，應專屬繼承開始時被繼承人住所地法院管轄。
    經查：本件被繼承人游陳淑貞於民國108年12月18日死亡時
    ，住所在臺中市豐原區，有其戶籍謄本在卷可稽，是本件應
    專屬於本院管轄，合先敘明。
貳、實體方面：
一、聲請意旨略以：訴外人游陳淑貞前向聲請人申辦現金卡、信
    用卡使用，為聲請人之債務人，經聲請人對其取得執行名義
    。嗣游陳淑貞於108年12月18日死亡，其繼承人即相對人並
    未合法拋棄繼承，故繼承游陳淑貞所遺留坐落：臺中市○○區
    ○○段000地號土地（下稱系爭土地），相對人並於109年9月3
    日辦理系爭土地之繼承登記。詎相對人竟基於債害游陳淑貞
    之債權人即聲請人權利之意圖，於109年10月7日出售系爭土
    地。聲請人乃於110年3月30日起至110年4月8日間，積極與
    相對人協商還款事宜，相對人起初同意以前開出售系爭土地
    之價金償還聲請人，然相對人嗣竟毀諾並指稱上開價金已經
    不存在，均交付其配偶即訴外人洪秀暖，實屬隱匿上開遺產
    ，致使聲請人之債權無法就遺產取償，足認相對人係隱匿遺
    產、意圖詐害聲請人之債權而為遺產之處分甚明。為此，爰
    依民法第1163條第1項之規定提起本件聲請，並聲明：相對
    人不得對於被繼承人游陳淑貞之遺產享有限定繼承之利益等
    語。
二、相對人則抗辯稱：
(一)聲請人主張本件相對人不得依民法規定享有限定繼承利益之
    理由，應係以民法第1163條第3款『意圖詐害被繼承人之債權
    人之權利而為遺產之處分』為據。然此部分已惠蒙臺灣臺中
    地方檢察署對相對人惠賜110年度偵字第32785號不起訴處分
    書在案，認定本件相對人並無損害債權理由。其一為『被告
    陳勝郎處分土地行為在前，告訴人（即本件聲請人）執行名
    義確定在後，未合刑法第356條之要件』。其二為『告訴人之
    員工固曾撥打電話向被告陳勝郎要求清償陳淑貞之債務，被
    告辯稱不知道來電之人是否為詐騙集團成員』。其三為『本件
    支付命令未直接送達予被告，而係以寄存送達之方式送達至
    被告戶籍地，被告並未收到支付命令..被告當時已因病重頻
    繁出入醫院』，認定本件相對人對於聲請人所述之案外人即
    被繼承人陳淑貞積欠聲請人之債務，根本毫不知情，不僅未
    涉犯刑法損害債權罪刑，亦與民法1163條規定不合，誠屬的
    論。
(二)本件相對人並無『意圖詐害被繼承人之債權人之權利而為遺
    產之處分』之情況。按民事訴訟法第277條本文規定，當事人
    主張有利於己之事實者，就其事實有舉證之責任。查本件聲
    請人指稱相對人不能享有限定繼承之利益，應係基於民法第
    1163條第3款規定，而此部分之指述應屬有利於聲請人之部
    份，當由聲請人舉證說明之。惟遍觀聲請人家事聲請狀所附
    證物，無非為『案外人陳淑貞之支付命令暨其確定證明書』、
    『被告之支付命令暨其確定證明書』以及『原告公司自行繕打
    之聯絡紀錄表』，但「案外人陳淑貞之支付命令暨其確定證
    明書』其受通知人為案外人陳淑貞，本與被告無關，『被告之
    支付命令暨其確定證明書」送達地址為『臺中市○○區○○路 00
    0巷00弄00號』，但相對人早未居住於該地。最末，聲請人提
    供之聯絡紀錄表，乃自行繕打之文件，更況，誠如臺中地檢
    署所述，現今詐騙集團盛行，是否果為被繼承人之真實債權
    人，一般民眾透過電話難以辨明真偽，更遑論清楚了解被繼
    承人債務問題。本件相對人是否果真早已知悉『被繼承人積
    欠大量債務』，基於此一認識，而為遺產之處分，自當由聲
    請人說明該惡意債害債權意圖證據何在及『究處分何種遺產
    暨其時點』。否則單憑起訴狀內之文件當未合民法第1163條
    第3款之規定。另相對人自109年4月份起，健康狀況嚴重惡
    化，緊急送往部立豐原醫院搶救，嗣後至各大醫院輾轉救治
    。綜上，爰聲明：一、聲請人之聲請駁回。二、訴訟費用由
    聲請人負擔。
三、經查：
(一)聲請人主張本件被繼承人游陳淑貞於生前向其申辦現金卡、
    信用卡使用，聲請人對其具有執行名義等情，業據聲請人提
    出臺灣花蓮地方法院95年度促字第11389號、95年度促字第1
    4198號、本院109年度司促字第31319號確定支付命令、催收
    紀錄節本在卷可稽。而聲請人主張：相對人為被繼承人游陳
    淑貞之繼承人，繼承被繼承人游陳淑貞遺產即系爭土地，並
    於109年9月3日辦理系爭土地之繼承登記，相對人復於109年
    9月11日出售系爭土地，109年10月7日辦理所有權移轉登記
    等情，亦有戶籍謄本、本院依聲請函調臺中市豐原地政事務
    所函覆所附系爭土地登記第一類謄本及異動索引在卷可證，
    堪信為真實。
(二)聲請人主張：相對人於109年10月7日處分系爭土地（按：依
    據系爭土地登記謄本，系爭土地為109年9月11日買賣，並於
    109年10月7日登記），應係意圖詐害被繼承人之債權人之權
    利而為遺產之處分乙節，則為相對人所否認，並以前詞置辯
    。經查：
  1.被繼承人游陳淑貞繼承開始後，其第一順位繼承人、及除本
    件相對人以外之第三順位繼承人均已辦理拋棄繼承（按：繼
    承開始時，無第二順位繼承人），業經本院依聲請調閱本院
    109年度司繼字第405號、第1124號拋棄繼承事件卷證核閱無
    訛，而本件相對人固亦於109年7月7月具狀向本院聲請對被
    繼承人游陳淑貞拋棄繼承，然因已逾法定期限，經本院依法
    駁回其拋棄繼承之聲請在案，亦經本院調閱109年度司繼字
    第1946號事件卷證核閱屬實。
　2.證人陳惠玲即相對人之妹於本院調查時證稱：「我有對游陳
    淑貞辦理拋棄繼承，因為游陳淑貞有債務。我們去辦理拋棄
    繼承時有告知陳勝郎，有拿給他簽名。陳勝郎當時說他自己
    會處理，所以沒有跟我們一起辦理。游陳淑貞死亡後，是游
    陳淑貞的配偶及小孩跟我們說他們要拋棄，來給我們簽名。
    他們沒有講游陳淑貞的負債大於資產，但我們都知道。應該
    是認識游陳淑貞的人都知道，包括陳勝郎。我爸爸陳龍壽生
    病時，我們有找陳勝郎討論醫療支出，我們有講到游陳淑貞
    有跟陳勝郎借錢，陳勝郎也是游陳淑貞的債權人。我們家就
    在這裡，陳勝郎就在住對面的工廠，工廠位置在豐原區社皮
    路293 巷89弄31號，我們要辦理拋棄繼承時，有書面去找陳
    勝郎簽名。」等語；證人陳勝淦即相對人之弟亦於本院調查
    時證稱：「我有對游陳淑貞聲請拋棄繼承，因為每個人都知
    道游陳淑貞有債務。拋棄繼承這件事情是游陳淑貞的兒子先
    拋棄，有找我們簽名，所以我們知道。游陳淑貞的兒子同時
    間有找我及陳勝郎辦理拋棄繼承，我們辦理拋棄繼承都知道
    游陳淑貞有債務問題，我們全家都知道，我們整個家族都知
    道，陳勝郎就住在那邊，怎麼可能不知道。我跟陳惠玲辦理
    拋棄繼承時，陳勝郎知道，他有簽名蓋章。我老婆要辦理（
    拋棄繼承）時，有去找陳勝郎簽名蓋章，陳勝郎說這是他 
    自己的事情，他自己會處理。」等語（參見本件111年6月16
    日訊問筆錄）。上開證人皆為相對人之手足近親，所證應屬
    可採，基此亦堪認定，於被繼承人游陳淑貞之其他法定繼承
    人辦理拋棄繼承時，相對人應已知悉被繼承人游陳淑貞負有
    債務，且知悉其他先順位繼承人皆因不願繼承債務，均已辦
    理拋棄繼承，此觀諸被繼承人游陳淑貞第一順位繼承人游震
    豐、游慧誠辦理拋棄繼承時對相對人之通知書上有相對人之
    簽名（日期載明：109年2月6日）亦可推知（參見本院109年
    度司繼字第405號卷第27頁通知書），故相對人於109年7月7
    日向本院辦理對被繼承人游陳淑貞之拋棄繼承前，應已知悉
    被繼承人游陳淑貞負有債務，雖嗣因相對人已逾法定期限而
    其拋棄繼承聲請經本院駁回，然亦可佐證當時其並無繼承被
    繼承人游陳淑貞遺產之意願。
　3.基此，相對人嗣於109年9月3日辦理系爭土地之繼承登記，
    並於109年9月11日出售系爭土地，並於109年10月7日辦理系
    爭土地所有權移轉登記給訴外人鄭祖繼時，主觀上應知悉被
    繼承人游陳淑貞負有債務，故其遺產即系爭土地應先償還債
    權人之債權，然聲請人竟仍系爭土地予以出售，並將出售所
    得價金隱匿，應足認定其為前述處分行為時，主觀上應知悉
    將害及債權人之權利，然其竟仍予以出售，並隱匿價金，則
    聲請人主張相對人係基於意圖詐害聲請人之權利而為遺產之
    處分，應有理由。參以觀諸卷附系爭土地登記謄本，系爭土
    地嗣經訴外人鄭祖繼取得所有權後，隨即於109年10月7日設
    定新臺幣1800萬元之最高限額抵押權給訴外人臺中商業銀行
    股份有限公司，而依據聲請人所提出自110年3月30日起至11
    0年4月8日間之協商還款電話紀錄，亦堪認定相對人原確實
    表明願意處理債務，然事後一再拖延、推諉，事後又以出售
    土地價金都給配偶，然配偶不願拿出該價金為由，拒絕再協
    商債務，甚或稱聲請人催收人員為詐騙集團，然在聲請人留
    下身分資料並協助查證確認後，又未見相對人有何查證，可
    見相對人並無意與聲請人協商債務，卻隱匿處分被繼承人游
    陳淑貞遺產即系爭土地所得價金。基此，聲請人主張相對人
    基於詐害聲請人權利之意圖而處分被繼承人游陳淑貞之遺產
    即系爭土地乙情，堪信為真。
(三)按繼承人中有下列各款情事之一者，不得主張第1148條第2
    項所定之利益：（一）隱匿遺產情節重大，（二）在遺產清
    冊為虛偽之記載情節重大，（三）意圖詐害被繼承人之債權
    人之權利而為遺產之處分，民法第1163條定有明文。又所謂
    隱匿遺產或在遺產清冊為虛偽記載情節重大，或意圖詐害債
    權人之權利而為處分遺產，非僅以繼承人有該等客觀事實存
    在為已足，尚須其明知被繼承人有該遺產，且主觀上有隱匿
    遺產、虛偽記載之故意或詐害債權人權利之意圖，始足當之
    （最高法院104年度台簡抗字第172號裁定參照）。查本件相
    對人繼承被繼承人游陳淑貞之遺產即系爭土地，然其嗣後處
    分系爭土地，主觀上具有詐害聲請人即本件債權人權利之意
    圖，已如前述，揆諸民法第1163條第3款規定，相對人不得
    主張被繼承人游陳淑貞有關民法第1148條第2項所定之限定
    繼承之利益。準此，聲請人提起本件聲請，主張相對人不得
    享有對被繼承人游陳淑貞限定繼承之利益，為有理由，應予
    准許。
四、本件事證已臻明確，兩造其餘主張與攻擊防禦方法及所提證
    據，經審酌後認與本件裁定結果不生影響，爰不逐一論述，
    併此敘明。
五、據上論結，聲請人之請求為有理由，依家事事件法第97條，
    非訟事件法第21條第2項，民事訴訟法第95條、第78條，裁
    定如主文。
中　　華　　民　　國　　111 　年　　6 　　月　　29　　日
                  家事法庭    法  官  陳斐琪
以上正本係照原本作成。
如對本裁定抗告須於裁定送達後10日內向本院提出抗告狀，並繳
納裁判費新台幣1,000元。
中　　華　　民　　國　　111 　年　　6 　　月　　29　　日
                              書記官  張捷菡